【裁判字號】    98,訴,407
【裁判日期】    980731
【裁判案由】    返還不當得利
【裁判全文】
臺灣新竹地方法院民事判決               98年度訴字第407號
原      告  乙○○
訴訟代理人  李文傑律師
複 代 理人  丙○○
被      告  甲○○
                        號
訴訟代理人  歐東洋律師
上列當事人間返還不當得利事件，本院於民國98年7月13日辯論
終結，判決如下：
    主  文
被告應給付原告新台幣壹佰捌拾玖萬肆仟貳佰拾陸元及自民國
九十七年七月十八日起至清償日止，按年息百分之五計算之利息
。
原告其餘之訴駁回。
訴訟費用由被告負擔百分之九十七，餘由原告負擔。
本判決於原告以新台幣陸拾萬元為被告供擔保後得假執行，但
被告如以新台幣壹佰捌拾玖萬肆仟貳佰拾陸元為原告預供擔保
，得免為假執行。
原告其餘假執行之聲請駁回。
    事實及理由
甲、程序方面：
    按訴狀送達後，原告不得將原訴變更或追加他訴，但擴張或
    減縮應受判決事項之聲明者，不在此限，民事訴訟法第255
    條第1項第3款定有明文。查本件原告起訴時原係請求被告應
    給付原告新臺幣（下同）1,000,000 元，及自起訴狀繕本送
    達翌日起至清償日止，按年息5 ％計算之利息，嗣於97年11
    月14日具狀追加變更為被告應給付原告2,894,237 元及前開
    利息，其後又於98年7月9日具狀減縮聲明為被告應給付原告
    1,936,475 元及前開利息，核係屬單純擴張、減縮應受判決
    事項之聲明，自應准許。
乙、實體方面：
壹、原告主張：
一、緣兩造係同胞兄弟，訴外人即兩造父親劉金海於民國96年10
    月15日過世，生前育有長子即原告乙○○、次子即被告甲○
    ○及兄弟姊妹等8人。位於新竹市○○段720號土地，原係訴
    外人劉金海所有，於其去世後，由原告兄弟等四人於97年3
    月3日辦理繼承登記，應有部份各四分之一，並於同年6月4
    日辦理分割登記，分出同地段720之1號土地為原告所有、同
    地段720之2號土地為被告所有、其餘同地段720之3、720之
    4號土地依序分別為訴外人劉進福、劉柏園所有。惟約於80
    餘年間，訴外人劉金海曾給付原告四兄弟各100 萬元，並以
    原告四兄弟等人名義興建兩戶一棟共四戶兩棟之農舍，以便
    各自居住使用一戶，然因建築房屋當時，各人之自有資金均
    有不足，須向銀行辦理貸款，且各營建需求互有不同，每人
    所需貸款數額亦有差異，故由原告四兄弟共同就所需款項向
    訴外人渣打國際商業銀行之前身新竹區中小企業銀行（以下
    簡稱渣打銀行）借款使用，且由當時之房屋基地所有權人即
    訴外人劉金海為連帶保證人。
二、兩造分別取得銀行貸款後，即由各人各自向銀行清償其所借
    款項，惟自87年4 月間起，被告即未依約清償其貸款本息，
    以致供為抵押之上開房地全部遭貸款銀行聲請本院強制執行
    ，原告為免上開房地遭致拍賣，乃自87年9 月開始為被告代
    償銀行貸款之債務，至91年6 月間訴外人劉金海出售另筆土
    地後，始出資一次清償當時之未償貸款，是被告自87年4 月
    開始，至91年6 月間應繳付貸款之本息，係由原告代為清償
    ，共計2,894,237元，其中91年4月29日及同年5月23日各50
    萬元部分係訴外人劉金海出售土地價款所支付，故依民法第
    179條之規定，被告應給付原告1,936,475元。
三、被告雖辯稱原告並未代其繳納貸款，以原告資力亦不可能為
    被告代償銀行貸款之債務，顯見原告主張虛偽不實等語，惟
    查：
（一）按證人即兩造胞弟劉進福到庭證述可知，兩造及訴外人劉
      進福、劉柏園等四兄弟，除訴外人劉柏園係自己繳納貸款
      外，其餘均係由原告繳納，且證人陳嘉麒就法官詢問事項
      ，其處理本件貸款期間亦未看過被告或訴外人劉進福繳款
      ，此再再益徵，原告確有代被告繳納銀行貸款之實。
（二）又被告於97年10月27日開庭時，雖先行否認原告代其償還
      款項一事，惟嗣後復改稱「…，我父親跟聲請人拿錢去竹
      企繳的，那些錢可能是我父親和聲請人各出一半，…」，
      是以被告所言，其已自承於上開期間內未繳納分文予訴外
      人渣打銀行，且自認原告有代其償還銀行貸款款項，否則
      倘被告認原告未曾代其償還款項，又怎會稱償還貸款之款
      項可能係父親與原告各出一半，足見，被告否認之詞，係
      卸責所設，不足採信。
（三）按當事人主張有利於已之事實者，就其事實有舉證之責任
      ，民事訴訟第277 條前段定有明文；又原告對於自己主張
      之事實已盡證明之責後，被告對其主張，如抗辯其不實並
      提出反對之主張者，則被告對其反對之主張，亦應負證明
      之責，此為舉證責任分擔之原則。查原告從事資源回收事
      業，每月盈收雖有10餘萬元，惟扣除家庭所需生活費用後
      ，獨力負擔兩造及訴外人劉進福之貸款，實非易事，故與
      銀行協商後，始得勉力繳付最低數額，偶遇當月營收不理
      想時，即會設法周轉資金以繳付貸款，依證人即銀行催收
      人員陳嘉麒證述：「我們會告訴聲請人最慢須何時處理，
      聲請人後來都有來繳，但是都會拖延，無法將之前積欠的
      部分一次繳清到正常」，即明原告負擔三人之貸款雖非輕
      ，仍得勉力繳付最低數額，且原告有代被告繳納銀行貸款
      之情，業經證人陳嘉麒、劉進福證述甚詳，原告已盡證明
      之責，被告既主張原告無資力而否認原告有代其繳納銀行
      貸款之事，依上開判例，被告即應就此負舉證責任，惟被
      告迄今仍未提證說明其銀行貸款非原告所繳納或究係何人
      所繳納，顯見其係藉詞辯駁，殊無可採。
四、被告雖另陳稱原告遲滯6 年始向被告請求，顯見原告所稱代
    為繳清貸款為虛偽不實，且原告仍負欠其10萬元，並提出原
    告簽立之本票為證，若認對被告不利益，應就此部分予以抵
    消乙節。按原告雖於91年間即代被告將貸款繳清，原告念及
    手足情誼，不忍遽而向其提起訴訟傷彼此感情，亦擔心恐使
    年邁父親為兄弟間之訟爭而傷心，因此於兩造父親在世期間
    始未敢提起訴訟，被告以此認定原告所言虛偽不實，顯係模
    糊焦點，不足一採。另關於本票乙事，原告前曾多次向被告
    借支票使用，為擔保該等支票款項債務，原告乃於86年10月
    23日簽立面額10萬元之本票一紙予被告，嗣於原告償還10萬
    元予被告後，曾要求被告返還上開本票，惟被告推稱遺失，
    當時原告以對方有手足親誼，不疑有他，不意今日被告提出
    主張原告欠其款項，惟就實情而言，原告未欠此筆款項；倘
    被告仍主張本票票款債權，按票據直接當事人間，得以基礎
    原因關係為抗辯，被告既主張該本票係原告簽發交予伊收受
    ，是被告應就其取得該紙本票之原因關係提出說明，始得予
    以斟酌，此外，上開本票係於86年12月6日到期，至今已將
    近11年，被告對發票人之請求權早已罹於時效，故被告就此
    請求抵銷，實無理由。
五、綜上，爰聲明請求：（一）被告應給付原告1,936,475元及
    自起訴狀繕本送達被告翌日起，至清償日止，按年息5％計
    算之利息。（二）訴訟費用由被告負擔。（三）  原告願供
    擔保，請宣告准予假執行。
貳、被告則以：
一、被告否認原告有自87年9月1 日起至91年5月23日為被告代償
    銀行貸款之債務，總計為2,894,237 元之事實。原告妄圖以
    被告於97年10月27日庭訊所言「…，我父親跟聲請人拿錢去
    竹企繳的，那些錢可能是我父親和聲請人各出一半…」等語
    ，以斷章取義、魚目混珠之方式製造「被告自認原告代其償
    還銀行貸款」之假象，混淆視聽。實則，被告於當日庭訊時
    已明確否認原告代其繳納貸款，被告係以推測之語詞表示「
    那些錢可能是我父親和聲請人各出一半」，且就實際情況為
    何亦表明不清楚，足見被告並無承認原告代其繳納貸款之事
    實。
二、又原告於80幾年間興建房屋時，已因資金不足而向銀行貸款
    ，且依本院向訴外人渣打銀行調閱原告本身繳納貸款之明細
    觀之，原告自87年4 月30日貸款後，幾乎每月均有遲繳本息
    而遭銀行罰繳違約金，顯見原告繳納自身之貸款已然捉襟見
    拙，自顧不暇，豈有餘力為被告代償銀行貸款之債務。況原
    告於86年10月23日向被告借款10 萬元，並約定同年12月6日
    償還，然原告迄今尚未償還分文，此有被告庭呈附卷之本票
    影本乙紙可稽。設若原告果如其所言為被告代償銀行貸款之
    債務2,894,237 元，則原告之資力應屬不容小覷，又豈會連
    區區10萬元之細小數目，亦無力清償？可見，原告所謂為被
    告代償銀行貸款之債務云云，顯與事實不符，委無足採。
三、另從原告所提放款利息及違約收據與訴外人渣打銀行提供之
    放款結清帳戶明細等資料，實無從證明原告確實有為被告代
    償銀行債務。至於訴外人渣打銀行員工陳嘉麒雖證稱不動產
    查封後僅有原告出面繳款，然此亦無法證明繳納貸款之資金
    係由原告所支付。因此，倘若原告如仍主張為被告代償銀行
    貸款之債務，原告應說明上開資金來源為何？並提出明確資
    金證明文件，以解疑竇。否則，如原告無法明確提出資金來
    源證明，依「否定無需舉證」之法理，則原告並無為被告代
    償銀行貸款債務之事實，足堪認定。
四、原告雖自稱其自85年起即從事資源回收事業，每月盈收約有
    10餘萬元，企圖以此作為代被告繳納銀行貸款債務之資金來
    源證明。惟依據訴外人渣打銀行所提供原告之放款結清帳戶
    明細查詢之記載，原告係於87年4月30日貸款270萬元，其第
    一期繳息截止日為87年5月25日，然原告竟遲至87年8月12日
    始繳納利息及違約金，倘如原告所言，其每月收入約有10餘
    萬元之譜，豈有可能遲延二個多月才繳納貸款利息？準此可
    知，原告連本身之貸款利息都無力正常繳納，足見原告所謂
    從事資源回收每月盈收10餘萬元之事，根本子需烏有。
五、至於證人劉進福雖證稱係原告幫其及被告繳納銀行貸款債務
    。惟查：依據訴外人渣打銀行所提供原告及被告之放款結清
    帳戶明細查詢之記錄，原告及被告平均每期繳納之金額約需
    8 萬餘元，如再加上證人劉進福每期所需繳納之金額，合計
    每期至少亦需10餘萬元之譜。因此縱使如原告所自稱每月約
    有10餘萬元之收入，然在扣除原告本身家庭生活支出後，顯
    亦無法負擔三人每期所需繳納之金額。更遑論原告所謂從事
    資源回收每月盈收10餘萬元之事，根本子需烏有。是以，證
    人劉進福之證詞顯屬虛偽不實。
六、再者，若原告代被告繳納銀行貸款債務，何以原告自91年6
    月間貸款繳清後，迄原告於97年7月3日提起本件訴訟止，期
    間長達6 年，原告從未向被告請求償還代繳之金額。甚且在
    訴外人劉金海於96年10月15日過世後，兩造及其他繼承人在
    分割遺產時，原告亦從未主張代被告繳納銀行貸款債務，亦
    無要求被告償還代繳金額之情事。足見，原告所主張代被告
    繳納銀行貸款債務之事，根本係虛偽不實。
七、退萬步言，原告於86年10月23日向被告借款10萬元，並約定
    同年12月6 日償還，然原告迄今尚未償還分文，因此，本件
    倘若為不利於被告之認定，被告亦得主張抵銷。
八、綜上，爰聲明請求：（一）原告之訴駁回。（三）訴訟費用
    由原告負擔。（三）被告如受不利之判決，願供擔保請准宣
    告免假執行。
、兩造不爭執之事實：
一、兩造及其餘兄弟共四人曾就建屋所需款項向訴外人渣打銀行
    之前身即新竹區中小企業銀行借款，並由訴外人劉金海為連
    帶保證人。
二、91年4月29日及同年5月23日所清償之各50萬元部分，係由訴
    外人即兩造父親劉金海出售土地所得價款代為清償。
三、91年6月間，訴外人劉金海出售土地為兩造及其餘兄弟將尚
    未清償之貸款全部清償完畢。
肆、得心證之理由：
    本件兩造爭執之處應在於，原告是否為被告代償銀行貸款？
    原告請求被告償還其代償款項有無理由？茲論述如下：
一、按當事人主張有利於己之事實者，就其事實有舉證之責任，
    民事訴訟法第277條定有明文。經查，原告主張其為被告代
    償銀行貸款之事實，業據其提出新竹區中小企業銀行放款利
    息及違約金收據九紙、土地登記謄本、戶籍謄本等為證，並
    經其聲請本院向渣打銀行函詢貸款清償事宜，而經渣打銀行
    函覆稱：兩造於本行之貸款均已結清，有渣打銀行函及所附
    放款結清帳戶明細查詢資料附卷可稽，被告對於其於渣打銀
    行之貸款係由他人代其清償一節亦不爭執，僅辯稱：不清楚
    係何人代其清償貸款，否認係由原告代償者，原告亦無資力
    代償云云。
二、惟查，原告已提出清償被告銀行貸款之新竹區中小企業銀行
    放款利息及違約金收據九紙，其上載明戶名為被告甲○○，
    如非原告代被告清償該等貸款，衡情原告應無從取得上開收
    據，又該等收據雖僅為部分貸款清償之證明，惟此已足認定
    原告有為被告代償貸款之情事；次查，證人即渣打銀行承辦
    人員陳嘉麒於本院審理時證述：「我是渣打銀行催收人員。
    （認識兩造？）我都知道，因為當初兩造與另兩位兄弟在我
    們銀行有貸款，繳款有狀況，所以我有去找過他們談，所以
    知道他們。（兄弟四人貸款情形？）四兄弟父親有一筆地，
    地上有四個建物，分別登記四兄弟，貸款時，銀行有要求五
    人連帶保證，借據至少四份，每份借據上都有四位連帶保證
    人。（請說明繳款情形。）我接手時就有發生遲繳狀況，我
    有去找過四兄弟，也有找過他們的父親，他們的父親說他老
    了，沒有能力處理，要我自己找小孩處理，最後願意出面處
    理的就是聲請人，我有向聲請人說明遲繳如逾銀行容忍的範
    圍，就會聲請強制執行，土地與4建物會一起被拍賣，聲請
    人也願意處理，後來，我們都是在月初與聲請人聯繫，告知
    該月份聲請人、相對人及劉進福等人的部分至少應繳的數額
    ，因為除了他們最小的弟弟劉柏園是自己繳款外，其他人的
    都是聲請人負責的，當時劉進福也聯繫到，他的狀況也不好
    ，我們會告訴聲請人最慢須何時來處理，聲請人後來都有來
    繳，但是都會拖延，無法將之前積欠的部分全部一次繳清到
    正常。（相對人的貸款是何人繳的？）都是聲請人來銀行把
    錢交給我，我再去扣他們的帳，聲請人繳的是兩造及劉進福
    的貸款。（處理本件貸款期間有無見過相對人或劉進福來繳
    款？）我沒看過相對人或劉進福來繳款。（有無曾經找過相
    對人向他催款？）有找過，但沒找到。（聲請人找你繳款時
    ，有無向你說過該筆錢是相對人交給他繳交的？）沒有。」
    等語（見本院98 年4月24日調解程序筆錄），即兩造等兄弟
    之貸款，除兩造之弟劉柏園之貸款係其自行繳納外，餘均係
    由原告出面繳納，被告從未與渣打銀行處理繳款事宜，已足
    認被告之貸款應係原告代為繳納者，且證人陳嘉麒與兩造均
    無利害關係，其所為證述尚無偏頗之虞而足採信；再者，證
    人即兩造弟弟劉進福於本院審理時亦證述：「（蓋房子是否
    貸款？貸款情形？）有貸款，因為房子是蓋在農地上，..
    每個人貸的數額不一，每月每人須各自向銀行繳，如沒有繳
    ，銀行會催繳，當時我大哥即聲請人有幫我繳，聲請人也有
    幫相對人繳，因為連我的部分也是聲請人幫我繳的，相對人
    那時沒有住家裡，因做生意所以沒有回來住，銀行催繳都是
    聲請人幫忙繳。（貸款你父親有無作保？）有，但是我父親
    沒有幫我們繳，因為他也沒有錢。如果沒有繳的話，房子會
    被封掉，所以聲請人就幫我們繳。（你與何兄弟同一棟？）
    老大與老二同一棟，老三與老四同一棟，但棟與棟間是連在
    一起.. 如果查封的話，是一起，因為是聯名的。（聲請人
    如何有錢可代替你們還貸款？）因為是聯名的，聲請人逼不
    得已，聲請人有做事業，所以幫忙繳。」等語（見本院98年
    4 月24日調解程序筆錄），亦足認原告應係為免供為抵押之
    不動產全部遭強制執行而勉力代被告清償銀行貸款。參以被
    告曾自承：係父親與原告拿錢去銀行繳納，可能是父親與原
    告各出一半，搬出去後沒有繳貸款，原告稱他會處理等情（
    見本院97年10月27日、97年11月17日調解程序筆錄），凡此
    均足認被告積欠之銀行貸款應係原告代為繳納者，蓋被告所
    積欠之貸款確已繳清，被告又無法舉證證明係其父親繳清者
    ，且非被告本人所繳，原告與之為兄弟，又有共同擔保之利
    害關係，衡情又無其他第三人有為被告代償之可能，且實際
    上均係原告出面繳納被告積欠之貸款，自足認原告主張為真
    實，被告空言辯稱不清楚係何人繳納者，原告亦無資力繳納
    云云，尚不足採。
三、至被告雖辯稱：原告積欠其借款10萬元云云，並據其提出本
    票影本乙紙為證，惟為原告所否認，且按，消費借貸為要物
    契約，因金錢或其他代替物之交付而生效力，而票據為文義
    證券及無因證券，票據上權利係依票據文義而發生，與其基
    礎之原因關係各自獨立，票據上權利之行使，不以其原因關
    係存在為前提，尚難因執有票據，即得證明其所主張之原因
    關係為存在（最高法院84年度台上字第229號、90年度台上
    字第8號判決參照），又票據為無因證券，票據債權人就其
    取得票據之原因，固不負證明之責任，惟執票人既主張票據
    係發票人向其借款而簽發交付，以為清償方法，發票人復抗
    辯其未收受借款，消費借貸並未成立，則就借款之已交付事
    實，即應由執票人負舉證責任（最高法院73年度第1次民事
    庭會議決議（二）參照），承前所述，被告雖提出原告為發
    票人之本票乙紙，然其主張原告向其借用10萬元而簽發系爭
    本票之事實，既為原告所否認，依舉證責任分配之原則，自
    應由被告就其主張已交付借款予原告且兩造間成立消費借貸
    關係之事實，負舉證責任，惟被告迄無法舉證證明兩造間就
    系爭10萬元有成立消費借貸關係，依據上開說明，原告雖為
    系爭10萬元本票之發票人，被告亦無從以其執有原告所簽發
    之系爭10萬元票據，即謂兩造間確有系爭10萬元之消費借貸
    關係成立，亦無法憑此票據即認被告確有交付借款予原告，
    是被告以此主張抵銷抗辯，亦無理由。此外，被告所為兩造
    有約定以房租抵償貸款之辯稱，亦為原告所否認，證人即兩
    造弟弟劉進福亦證稱：「（相對人未住期間房子做何用途？
    ）關著沒有人住。（兩造有無約定以房租抵貸款？）沒有。
    」等語（見本院98年4月24日調解程序筆錄），而被告亦無
    法舉出其他證據以資證明，是被告所辯均不足採。
四、次按，無法律上之原因而受利益，致他人受損害者，應返還
    其利益，雖有法律上之原因，而其後已不存在者，亦同，民
    法第179條定有明文。查原告主張其為被告代償貸款之事實
    ，尚堪認定，業如前述，而原告自87年9月間起為被告代償
    貸款之數額，依據渣打銀行函覆本院之被告放款結清帳戶明
    細查詢資料之記載，自87年9月間起至最後結清日91年6月止
    ，總計繳納之數額為本金1,372,846元、利息1,442,154元、
    違約金79,236元，總計2,894,236元，然其中91年4月29日、
    91 年5月23日所繳納本金50萬元、484,917元、利息15,083
    元，係兩造之父劉金海出售土地所得價款代為清償者，此為
    兩造所不爭，扣除該二筆數額後，原告代償之數額應為本金
    387,929元、利息1,427,071元、違約金79,236元，總計
    1,894,236元，是原告請求被告返還其代墊款項1,894,236元
    即有理由，逾此數額之請求，尚屬無據。
五、綜上，原告所舉證據已足認定其有代被告繳納積欠貸款之事
    實，而被告所為抵銷抗辯並不足採，從而，原告依據不當得
    利之法律關係，請求被告給付1,894,236元及自起訴狀繕本
    送達被告翌日（即97年7月18日）起至清償日止，按年息百
    分之五計算之利息，即有理由，應予准許，逾此數額之請求
    ，即無理由，應予駁回。
六、兩造陳明願供擔保，聲請宣告假執行或免為假執行，經核原
    告勝訴部分，合於法律規定，爰分別酌定相當之擔保金額宣
    告之；原告其餘假執行之聲請，因訴之駁回而失所依據，不
    予准許。
七、因本案事證已臻明確，兩造其餘主張陳述及所提之證據，經
    審酌後認均與本件結論無違，爰不再予論述，附此敘明。
伍、訴訟費用負擔之依據：民事訴訟法第79條。
中    華    民    國    98    年    7     月    31    日
                  民事第一庭    法  官  林南薰
以上正本係照原本作成。
如對本判決上訴，須於判決送達後20日內向本院提出上訴狀。
中    華    民    國    98    年    7     月    31    日
                                書記官  楊書棼


司法院資訊處製作；財團法人民間司法改革基金會備份。
